【裁判字號】    96,上,607
【裁判日期】    970108
【裁判案由】    返還不當得利等
【裁判全文】
臺灣高等法院民事判決                   96年度上字第607號
上  訴  人
即被上訴人  甲○○
訴訟代理人  黃鈺華律師
複  代理人  陳俊銘律師
被  上訴人
即  上訴人  丙○○
被  上訴人  乙○○
共      同
訴訟代理人  薛西全律師
複  代理人  劉妍孝律師
上列當事人間因返還不當得利等事件，上訴人對於中華民國96年
5月10日臺灣臺北地方法院95年度訴字第10512號第一審判決各自
提起上訴，本院於96年12月25日言詞辯論終結，判決如下：
    主  文
原判決主文第二項關於駁回甲○○後開第二項之訴部分，及該部
分假執行之聲請，並除確定部分外，訴訟費用之裁判廢棄。
乙○○應給付甲○○新台幣柒拾萬貳仟零陸拾肆元及自民國95年
7月25日起至清償日止按年息百分之五計算之利息。
甲○○其餘上訴駁回。
丙○○上訴駁回。
第一、二審訴訟訟費用除確定部分外，由丙○○負擔百分之六十
、乙○○負擔百分之十五，餘由甲○○負擔。
本判決第二項於甲○○以新台幣貳拾萬元供擔保後得為假執行
，但乙○○以新台幣柒拾萬貳仟零陸拾肆元為甲○○預供擔保後
，得免為假執行。
    事實及理由
甲、程序方面：
    按於第二審為訴之變更、追加或提起反訴，非經他造同意，
    不得為之。但民事訴訟法第255條第1項第2款至第6款情形，
    不在此限，同法第446條第1項定有明文。上訴人即被上訴人
    甲○○原主張被上訴人乙○○應給付新臺幣（下同）195萬
    元，嗣減縮聲明為僅請求177萬元，核屬民事訴訟法第255條
    第1項第3款「擴張或減縮應受判決事項之聲明者」，依上開
    說明，於法並無不合，應予准許。又甲○○之訴訟代理人於
    本院言詞辯論期日雖陳述上開請求係基於「三方協議」，而
    非不當得利，且屬訴之追加云云。經查甲○○於原審起訴時
    即依三方協議請求系爭房屋租金（見原法院95年度北調字第
    414號卷第8頁），且於96年8月15日向本院所提之上訴理由
    狀第4頁謂「．．．．綜上，被上訴人乙○○應依三方協議
    之『契約關係』給付上訴人（即甲○○）應為之原定給付共
    195萬元整」，及「．．．．按本案三方協議之內容係就系
    爭房屋及其他家產出租管理，．．．．，依三方協議內容被
    上訴人甲○○應於每月收取租金後，即將租金平均分配予兄
    弟3人，最遲不會超過月底，．．．．」（見本院卷第46頁
    ），又再於96年10月17日之民事爭點整理狀內二爭執部分爭
    點編號2之「上訴人之主張及出處」欄，亦表示「．．．
    ．被上訴人乙○○有違三方協議而為債務不履行，上訴人甲
    ○○依三方協議自得對被上訴人乙○○請求原定給付，計
    195萬元」（見本院卷第116  頁背面）。綜上觀之，甲○○
    之本意即係依三方協議之契約關係為請求，不生訴之追加問
    題，附予敘明。
乙、實體方面：
一、甲○○起訴主張：乙○○原係臺北市○○區○○段四小段，
    建號1073號即門牌號碼臺北市○○區○○路99號、99號之1
    （下稱系爭房屋）房屋所有權人，系爭房屋所坐落土地原係
    甲○○、乙○○及訴外人朱樹民（下稱兄弟3人）所共有，
    地號為同上地段第561、562地號（下稱系爭土地），而上開
    土地及房屋皆為兄弟3人之父朱俊龍所購買興建，雖非登記
    於其名下，但均由朱俊龍統籌管理，而形成所謂「家產」，
    並將出租之收益平均分配予兄弟3人。民國（下同）87年1月
    10日朱俊龍過世，同年月12日兄弟3人即召開家庭會議，協
    議「就家產延續朱俊龍生前之管理模式」，即由甲○○將包
    括系爭房屋之「家產」出租，所收取之租金平均分配，三方
    協議亦係系爭房屋使用土地之法律上原因，並經本院91年度
    上更(一)字第205號判決所確認。然乙○○分別於87年6月及88
    年3月以後即將系爭房屋自行出租收益，並於90年7月25日贈
    與系爭房屋所有權予其妻被上訴人即上訴人丙○○，同年復
    將其系爭土地之應有部分贈與予丙○○，使甲○○無法依三
    方協議取得系爭房屋之出租收益。惟丙○○所有之系爭房屋
    既坐落於系爭土地上，其即受有占有系爭土地之利益，並致
    甲○○受有不能自由行使所有權權能之損害，且系爭房屋使
    用其基地之法律上原因，係兄弟3人對於管理家產之協議，
    該協議之性質為債權契約，依債之相對性，效力不及於丙○
    ○，雖丙○○現為土地共有人之一，但系爭土地面積為181
    平方公尺，系爭房屋坐落面積達141.53平方公尺，已逾越丙
    ○○應有部分之範圍而為使用收益，其所受超過之利益，應
    屬不當得利。是系爭房屋坐落於系爭土地上已無任何占有本
    權，屬無權占有，並侵害甲○○按其應有部分，得使用收益
    之權利，雖丙○○為系爭土地共有人之一亦然，應負侵權行
    為損害賠償責任。以系爭土地之申報地價按年息10%計算，
    每月法定租金為20萬5,164元，自90年7月25日至95年5月24
    日止，共為1,189萬9,512元，再依應有部分1/3計算，即為3
    96萬6,504元，爰請求丙○○應給付甲○○上開金額，另丙
    ○○自95年5月25日起仍應按月賠償甲○○6萬8,388元（即
    205,164元×1/3 =68,388元）之損失。至於丙○○有無將系
    爭房屋出租，並不影響甲○○之請求，而房屋稅自90年7月2
    5日亦應由丙○○負擔，亦不得對甲○○主張抵銷。另甲○
    ○於86年6月及87年3月13日分別將系爭房屋，以乙○○名義
    出租，租金各為每月9萬元，租期1年，詎料租期屆滿後，乙
    ○○即另行出租而未將租金分配與甲○○，違反三方協議，
    構成債務不履行，應依三方協議民法第229條第1項規定，賠
    償甲○○所受損害及遲延利息，即系爭99號房屋自87年6月
    起至90年7月止，共37個月，以每月租金9萬元計算，共為
    333  萬元，兄弟3人平分，可得111萬元；系爭99之1號房屋
    ，自88年3月起至90年7月止，共計28個月，每月租金9萬元
    計算，為252萬元，可得84萬元；合計得向乙○○請求給付
    195萬元。原審判命丙○○應給付甲○○270萬6,686元及自
    95年7 月25日起至清償日止，按年息5%計算之利息，暨自95
    年5月25日起按月給付甲○○4萬6,667元，並駁回甲○○其
    餘之訴。甲○○對其關於乙○○敗訴部分聲明不服，丙○○
    則對其敗訴部分聲明不服，分別提起上訴，另關於甲○○對
    丙○○敗訴部分，因甲○○未提起上訴，已告確定。甲○○
    並於本院聲明：(一)原判決關於駁回對乙○○請求之部分廢棄
    ；(二)乙○○應給付甲○○17 7萬元，及自起訴狀繕本送達翌
    日起至清償日止按年息5%計算之利息；(三)甲○○願供擔保，
    請准宣告假執行；(四)第一、二審訴訟費用均由甲○○、丙○
    ○負擔。另對於丙○○之上訴，則聲明：(一)上訴駁回；(二)第
    一、二審訴訟費用由丙○○負擔。
二、乙○○、丙○○則以：本院91年度上更(一)字第205號判決於
    主文中，並未確認系爭房屋之所有權歸屬及使用系爭土地之
    權源為何，是以該判決無法證明系爭房屋及土地係屬「家產
    」，亦無法證明「三方協議」有約定系爭房屋之使用收益應
    由兄弟3人均分，及系爭房屋得使用系爭土地之法律上原因
    。再由本院檢察署88年度議字第3105號處分書及訴外人朱梅
    林（即兄弟3人之胞姐）於另案之證詞，可知「三方協議」
    所討論之內容並不包括系爭房屋與土地，以及系爭房屋係朱
    俊龍有意將之分配予乙○○之故，是系爭房屋之收益由乙○
    ○一人獨有無訛。又於系爭房屋興建之前，系爭土地所有權
    人朱錢川棟已出具「土地使用權同意書」予系爭房屋之起造
    人乙○○，且同意書並未附加使用期限，而甲○○為朱錢川
    棟之繼承人，自需繼承系爭房屋得永久使用系爭土地之使用
    借貸法律關係，因而系爭房屋坐落於系爭土地上並非無法律
    上之原因，是丙○○並非無權占有系爭土地。再者，系爭房
    屋與所持分之系爭土地之所有權原本既歸屬乙○○一人所有
    ，則其自得任意處分，因而丙○○本於乙○○之贈與而取得
    系爭房屋及所持分之系爭土地，亦非無法律上之原因；亦即
    甲○○既不爭執系爭房屋之前手乙○○有合法使用系爭土地
    之權利，則丙○○繼受其權利焉會成為無權占有？況若系爭
    房屋果屬「家產」，則朱俊龍尚存之子女共有4人，即除兄
    弟3人外，尚有朱梅芳（另一姊妹朱梅林於93年已過世），
    換言之，甲○○得請求之租金權利應為1/4而非1/3。退步言
    之，倘乙○○需分配租金予甲○○，然乙○○就系爭房屋已
    繳納之房屋稅共5萬3,808元，乙○○應可就其中1/3即1萬7,
    936元，與甲○○之請求相互抵銷等語，資為抗辯，乙○○
    並於本院答辯聲明：(一)上訴駁回；(二)訴訟費用均由甲○○負
    擔；(三)如受不利益判決願供擔保請准宣告免予假執行。另丙
    ○○亦提起上訴，聲明：(一)原判決不利於丙○○部分廢棄；
    (二)上廢棄部分，駁回甲○○原審之訴；(三)訴訟費用均由甲○
    ○負擔；(四)如受不利益判決願供擔保請准宣告免予假執行。
三、兩造不爭之事實：
    (一)系爭房屋為朱俊龍出資興建，但以乙○○為起造名義人，
      並於66年2月7日登記為乙○○所有。
    (二)系爭土地原為兄弟3人之母朱錢川棟所有，朱錢川棟於63
      年10月1日出具土地使用權同意書予起造名義人乙○○。
    (三)系爭土地於74年5月8日以買賣為登記名義，移轉登記與兄
      弟3人。
    (四)乙○○分別於90年7月25日及90年8月6日將系爭房屋及土
      地，以夫妻贈與名義，移轉登記予丙○○。
    (五)乙○○就系爭房屋自87年至95年止已繳納房屋稅5萬3,808
      元。
四、兩造爭執要旨：(一)甲○○與乙○○及訴外人朱樹民就系爭房
    屋有無三方協議存在？(二)甲○○依三方協議及給付遲延之規
    定請求乙○○給付已收取租金及遲延利息是否有理由？(三)丙
    ○○就系爭房屋使用系爭土地應負返還不當得利之責任？茲
    分述之：
    (一)甲○○與乙○○及訴外人朱樹民間就系爭房屋有三方協議
      存在：
      1.按確定判決之既判力，固以訴訟標的經表現於主文判斷
        事項為限，判決理由並無既判力，但法院於判決理由中
        ，就訴訟標的以外，當事人主張之重要爭點，本於當事
        人辯論之結果已為判斷時，對此重要爭點所為之判斷，
        除有顯然違背法令，或當事人已提出新訴訟資料，足以
        推翻原判斷之情形外，應解為在同一當事人就該已經法
        院判斷之重要爭點，不得作相反之主張或判斷，始符民
        事訴訟上誠信原則  (最高法院92年度台上字第315號判
        決意旨可資參照)。
      2.經查，甲○○主張其與乙○○及訴外人朱樹民3人於渠
        等之父朱俊龍過世後，曾於87年1月12日協議就系爭房
        屋及其他家產出租管理，仍沿用朱俊龍生前管理之模式
        ，即出租後，租金平均分配予兄弟3人之事實，業為乙
        ○○前依侵權行為及不當得利法律關係請求甲○○與訴
        外人朱樹民賠償損害及返還不當得利事件，及甲○○及
        朱樹民於該案件中反訴依侵權行為及不當得利法律關係
        請求乙○○賠償損害及返還不當得利事件之確定判決所
        認定，有本院91年度重上更(一)字第205號民事判決書在
        卷可查，並為兩造所不爭執，乙○○雖仍否認其事實，
        並提出臺灣高等法院檢察署88年度議字第3150號處分書
        （原審卷第15至21頁)、本院89年度上字第168號之89年
        5 月8日準備程序筆錄 (同前卷第76至80頁)為證，然該
        等處分書所載朱樹民於檢察官偵查中所為之陳述與證人
        李阿幼之證詞及上開準備程序期日中證人朱梅林之證詞
        ，皆於上開本院91度重上更(一)字第205號事件之歷審審
        理中已提出，而上開本院89年度上字第168號事件，實
        即同院91年度重上更(一)字第205號事件之最高法院發回
        前之前審事件，此業經原審調閱上開事件之歷審案卷核
        對無訛，乙○○所舉之朱樹民所陳內容、證人李阿幼及
        朱梅林之證詞，終不為上開民事確定判決所採認，又該
        上開確定判決，並無顯然違背法令之處，乙○○復未提
        出新訴訟資料，足以推翻原判斷之情形，應解為在同一
        當事人就該已經法院判斷之重要爭點，乙○○自不得再
        於本件作相反之主張，本院亦不得作相反之判斷，始符
        民事訴訟上誠信原則；因此，乙○○辯稱甲○○及乙○
        ○與訴外人朱樹民間就系爭房屋無三方協議存在云云，
        並不可採。
    (二)甲○○依三方協議及給付遲延之規定得請求乙○○給付已
      收取租金及遲延利息。
      1.按「給付無確定期限者，債務人於債權人得請求給付時
        ，經其催告而未為給付，自受催告時起，負遲延責任。
        其經債權人起訴而送達訴狀，或依督促程序送達支付命
        令，或為其他相類之行為者，與催告有同一之效力。」
        民法第229條第2項定有明文。查本件乙○○收取租金後
        ，何時應交付與甲○○及訴外人朱樹民。三方協議中並
        未提及，而甲○○及乙○○均承認本件租金收取後何時
        交付，並未定有期限（見本院卷第195頁言詞辯論筆錄
        ），則本件係屬給付無確定期限之債務，應可認定。甲
        ○○於95年7月24日為本件起訴狀送達時，並為催告則
        自該催告時起，甲○○即得請求乙○○為給付，並於催
        告之翌日起，乙○○即應負遲延責任，乙○○抗辯本件
        甲○○未為催告，不得為請求云云，尚非可採。
      2.查系爭房屋分別於86年6月及87年3月間出租，租金各為
        9萬元，有房屋租賃契約書二件附卷可稽（見原審95北
        調字第414號卷第23-29頁），乙○○對該租賃契約書之
        真正並不爭執，雖乙○○辯稱系爭99號房租應為7萬元
        ，99-1號房屋租金應為7萬5,000元云云，惟並未提出確
        切證據以實其說，其抗辯不足採，則系爭房屋1年之租
        金收入為216萬元（計算式：9×12＋9×12＝216萬元）
        ，扣除兩造所不爭執之乙○○87年─95年己繳納之房屋
        稅5萬3,808元後，尚餘租金2,106,192元（計算式：
        2,160,000－53,808＝2,106,192），甲○○請求上開租
        金2,106,192元之三分之一即702,064元及自95年7月25
        日起至清償日止，按年息百分之五計算之利息，即無不
        當應予准許，至於其他年、月系爭房屋是否有出租之情
        事，甲○○並無法舉證以實其說，則其請求其餘部分之
        租金三分之一及遲延利息，因乏依據不應准許。
    (三)丙○○就系爭房屋使用系爭土地，應負返還不當得利之責
      任：
      1.「按民法第818條所定各共有人按其應有部分，對於共
        有物之全部有使用收益之權; 係指各共有人得就共有物
        全部，於無害他共有人之權利限度內，可按其應有部分
        行使用益權而言; 故共有人如逾越其應有部分之範圍使
        用收益時，即係超越其權利範圍而為使用收益，其所受
        超過利益，要難謂非不當得利 (最高法院55年台上字第
        1949號判例意旨參照) 。又按使用借貸契約係債之關係
        ，僅於當事人間有其效力，買受使用借貸他人土地之房
        屋，並不當然繼受其前手與系爭土地所有人間之使用借
        貸關係，原則上不得執該關係主張其有使用系爭土地之
        權利 (最高法院95年度第16次民事庭會議決議參照)。
      2.經查，甲○○主張系爭房屋占有系爭土地之權源，原係
        甲○○、乙○○及朱樹民間之三方協議，本於債之相對
        性，乙○○將系爭房屋贈與丙○○即無該三方協議之適
        用，其就系爭房屋占有系爭土地，應構成侵權行為及不
        當得利，應賠償其相當於租金之損害或利得等語。經查
        ，系爭房屋係由朱錢川棟出具土地使用同意書，供朱俊
        龍以乙○○名義出資興建後，登記為乙○○所有，嗣再
        由朱錢川棟移轉登記予甲○○兄弟3人名下，為兩造所
        不爭執，又甲○○兄弟3人曾三方協議，就系爭房屋於
        朱俊龍過世後，仍繼續出租，收益3人均分，有如前述
        ，今乙○○將系爭房屋即其就系爭土地之應有部分贈與
        丙○○，該協議書之效力，並不及於丙○○，甲○○主
        張系爭房屋占有系爭土地已無法律上之權源，即堪採信
        。次查，丙○○雖辯稱甲○○之母朱錢川棟出具使用同
        意書，同意興建系爭房屋，甲○○為朱錢川棟之繼承人
        ，應繼承使用借貸關係云云，然查，朱錢川棟於74年5
        月8日以買賣為原因移轉登記系爭土地所有權予甲○○
        兄弟3人，為兩造所俱不爭執，此觀諸卷附之土地登記
        簿謄本（見原審調察卷第9-10頁）亦明，顯然移轉時朱
        錢川棟尚未死亡，並無繼承問題；縱認甲○○應繼承使
        用借貸關係，參諸前揭最高法院民事庭會議決議意旨，
        使用借貸關係亦僅於當事人間有其效力，對於受乙○○
        贈與所有權之丙○○，並不生效力，丙○○不得執該關
        係主張其有使用系爭土地之權利，其主張甲○○應繼受
        朱錢川棟同意系爭房屋使用系爭土地之使用借貸關係云
        云，並不可採。再查，丙○○現雖為系爭土地之共有人
        之一，應有部分為3分之1，但系爭房屋面積合計為
        141.53平方公尺，系爭土地面積合計為181平方公尺，
        此觀卷附土地及建物登記謄本甚明，系爭房屋占用系爭
        土地後，系爭土地所得利用之區域及價值甚微，顯然已
        逾越其應有部分之範圍，並影響他共有人對系爭土地之
        使用收益，丙○○就超越其權利範圍而為使用收益部分
        ，即屬不當得利，甲○○主張丙○○應負不當得利之返
        還責任，亦堪採信。至於甲○○主張丙○○尚應負侵權
        行為損害賠償責任云云，然丙○○僅係單純受贈系爭房
        屋之所有權，就系爭房屋占有系爭土地之事實，並無有
        故意或過失之不法行為存在，與侵權行為之要件有間，
        甲○○上開主張，並不可採，併予敘明。
      3.再接城市地方房屋之租金，以不超過土地及其建築物申
        報總價年息百分之十為限，土地法第97條第l項固定有
        明文。系爭土地坐落於西門鬧區、交通方便、旅客雲集
        ，其地上建物適合開商店做生意，實際上亦供店舖使（
        見本院卷第195頁）。本院審酌上開各種情事，認系爭
        房屋佔用系爭土地，其計算相當於租金之不當得利，應
        類推適用土地法第105條、第97條規定，以系爭土地申
        報地價之年息百分之八計算為當。茲依上開說明，計算
        其應返還租金之數額。經查系爭土地中，地號0561土地
        之申報地價為每平方公尺136,020元面積共148平方公尺
        ，地號0562土地，申報地價每平方公尺亦為136,020元
        ，面積共33平方公尺，有土地登記簿謄本附卷可稽（見
        原審調字卷第8-1、9、10頁），則：
        (1)地號0561號土地部分（元以下四捨五入，下同）
          申報地價總額：136,020×148＝20,130,960元
          租金：20,130,960×8%＝1,610,477
          每月租金：1,610,477÷12＝134,206
        (2)地號0561號土地部分
          申報地價總額：136,020×33＝4,488,660元
          租金：4,488,660×8%＝359,093
          每月租金：359,093÷12＝29,924
        (3)上開二筆系爭土地每月租金共：134,206＋29,924＝
          164,130（元）
        (4)自90年7月25日（丙○○取得所有權之日）至95年5月
          24日，已經過4年10個月，故系爭土地之租金為
          164,130×58＝9,519,540
        (5)依上所述丙○○應返還甲○○相當租金之利益其數額
          為9,519,540÷3＝3,173,180
        原審判決丙○○應返還甲○○相當租金之不當得利為
        2,706,686元尚比上開金額為少，丙○○抗辯其自90年7
        月至95年5月止其占用系爭土地，另收取218萬元，應返
        還予被上訴人之利益為726,667元，至95年6月後，丙○
        ○占用系爭土地所受利益，為每月7萬元，應返還甲○
        ○之利益為23,333元云云，經查，系爭土地被丙○○之
        房屋所占用，甲○○即受有相當租金之損害，而丙○○
        即受有相當租金之利益，並不因其房屋是否出租，有否
        收取房租而有不同，又本件另計算土地之申報地價，未
        計算地上建物之總價，已如前述並無土地房屋租金各占
        二分之一的問題，丙○○前述抗辯與事實及法理不符，
        不足採信。
五、綜上所述，甲○○本於三方協議，求為判命乙○○給付
    702,064元及自起訴狀繕本送達翌日（即95年7月25日）起至
    清償之日止，按年息百分之五計算之利息為無不當，應與准
    許，原審失察，遽予駁回甲○○此部分之訴，尚有未洽，難
    予維持，上訴論旨，持以前詞，指摘原判決此部分不當，聲
    明廢棄改判，為有理由，爰將原判決此部分廢棄，改判如主
    文第二項所示。至於甲○○之請求逾上開金額之部分，原審
    判決甲○○敗訴，核無不合，上訴論旨，仍執陳詞，斤斤指
    摘原判決此部分不當，聲明廢棄改判，為無理由，應予駁回
    上訴。又甲○○依不當得利之法則求為判命丙○○給付
    2,706,686元本息，原審判決甲○○此部分勝訴，核無不合
    ，丙○○上訴論旨，仍執陳詞，斤斤指摘原判決此部分不當
    ，聲明廢棄改判為無理由，應予駁回上訴。
六、假執行之宣告，本件甲○○、乙○○均陳明願供擔保請准，
    免宣告假執行，就甲○○勝訴部分，核無不合，爰分別酌定
    相當擔保准許之。
七、又乙○○、丙○○請求向國稅局函查，系爭99-1房屋，自88
    年3月至95年5月間及99號房屋於87年6月至95年5月間之租金
    額情形等語，惟查系爭房屋租金關於乙○○部分本院只判准
    一年之租金其租金數額有租賃契約附卷可稽，已如前述，至
    於丙○○之部分，係依土地申報地價年息百分之八計算其相
    當租金之不當得利，並非依承租人之報稅資料而核算其不當
    得利，因此乙○○及丙○○上開請求，本院認無函查之必要
    ，附此敘明，另本件事證已臻明確，兩造其餘之攻防方法，
    經審酌後，認與判決結果無影響，無庸逐一論述，併此敘明
    。
丙、據上論結，本件甲○○上訴為一部有理由、一部無理由，丙
    ○○上訴為無理由，依民事訴訟法第449條第1項、第450條
    、第79條、第463條、第390條第2項、第392條，判決如主文
    。
中    華    民    國    97    年    1    月     8     日
                  民事第15庭
                      審判長法  官  林恩山
                            法  官  陳雅玲
                            法  官  郭松濤
正本係照原本作成。
甲○○不得上訴。
乙○○、丙○○如不服本判決，應於收受送達後20日內向本院提
出上訴書狀，其未表明上訴理由者，應於提出上訴後20日內向本
院補提理由書狀（均須按他造當事人之人數附繕本）上訴時應提
出委任律師或具有律師資格之人之委任狀；委任有律師資格者，
另應附具律師資格證書及釋明委任人與受任人有民事訴訟法第
466  條之1第1項但書或第2項（詳附註）所定關係之釋明文書影
本。
中    華    民    國    97    年    1     月     8    日
                            書記官  方素珍
附註：
民事訴訟法第466條之1（第1項、第2項）：
對於第二審判決上訴，上訴人應委任律師為訴訟代理人。但上訴
人或其他法定代理人具有律師資格者，不在此限。
上訴人之配偶、三親等內之血親、二親等內之姻親，或上訴人為
法人、中央或地方機關時，其所屬專任人員具有律師資格並經法
院認為適當者，亦得為第三審訴訟代理人。


司法院資訊處製作；財團法人民間司法改革基金會備份。
